臺灣高等法院民事裁定　　　　　　　　96年度抗更(二)字第10號
抗　告　人　　乙○○○
上列抗告人因與相對人即債權人甲○○、債務人丙○○間清償票
款強制執行事件，對於中華民國93年8月18日臺灣板橋地方法院8
3年度執字第97號裁定提起抗告，經最高法院第二次發回更審，
本院裁定如下：
    主  文
原裁定廢棄。
原執行法院83年度執宿字第97號拍賣程序應予撤銷。
聲明、抗告及發回前再抗告程序費用由相對人負擔。
    理  由
一、抗告人於原法院聲明意旨略以：原法院83年度民執宿字第97
    號債權人甲○○與債務人丙○○間清償票款強制執行事件（
    下稱本執行事件），業將債務人丙○○如原裁定附表所示不
    動產公同共有之權利（下稱系爭權利，該不動產則稱系爭土
    地），定期查封拍賣在案，惟抗告人於本執行事件前即為系
    爭權利之買受人，卻遭臺灣板橋地方法院以83年度重訴字第
    2號民事判決公同共有之權利不得為買賣行為，則究竟本件
    拍賣是否合法，影響抗告人之權利甚鉅；又拍賣公同共有人
    之權利時，應記載各公同共有人之應繼分，俾使拍賣後該公
    同共有人之權利能有明確之範圍，惟本件拍賣並未予以記載
    ，如此易生糾紛，且未公告債務人丙○○之公同共有權利應
    繼分為2.5/40，則拍賣後，對其他各公同共有人之權利，顯
    有不明確之影響，其執行方法顯有未當等語。原裁定則以：
    公同共有人之權利，公同共有人之債權人得聲請強制執行為
    執行實務上之普遍見解；且本件拍賣不適宜於公告上記載公
    同共有之權利範圍即為債務人丙○○之應繼分比例，而應以
    債務人丙○○相關繼承系統之繼承地位及繼承情形，以闡明
    債務人丙○○潛在之權利比例，如此既不牴觸法律規定，又
    易使人了解；此外，本件拍賣已於民國（下同）93年5月12
    日拍定，拍賣程序業已終結，不得再為聲明異議，因而抗告
    人之聲明異議為無理由，予以駁回云云。
二、抗告意旨略以：(一)依民法第827條第1項規定，公同共有係以
    公同關係存在為前提，而公同關係之發生係依法律規定或依
    契約而成立，若認得拍賣債務人丙○○對於公同共有土地之
    公同共有權利，而由非公同共有人之第三人拍定買受，豈不
    形同任由非繼承人之第三人加入公同關係，實與上揭法條有
    違。(二)按繼承人就其繼承遺產之公同共有權利，於公同共有
    關係存續中，不得任意處分讓與繼承人以外之第三人，否則
    即係以不能之給付為契約標的，依民法第246條第1項之規定
    ，其契約應屬無效。查系爭土地係債務人丙○○、抗告人及
    其他公同共有人繼承被繼承人黃泉談之遺產而來，屬公同共
    有關係；而依強制執行法所為之拍賣，通說係解釋為買賣之
    一種，其法律效果應與私法上之買賣相同，因而原執行法院
    拍賣系爭權利，並由非繼承人之相對人甲○○拍定，即係以
    不能之給付為契約標的，是其拍賣應屬無效。(三)司法院院字
    第1054號解釋所謂「對於該公同共有人公同共有之權利，得
    請求執行」云云，其意應係指對於公同共有人就共有物應享
    之權利，如盈餘分配、孳息分配之請求權，仍得請求強制執
    行而言，而非指得拍賣公同共有人之公同共有權利，並由拍
    定人取得該權利，否則即違民法第827條第2項及第828條之
    規定等語。
三、按當事人或利害關係人，對於執行法院強制執行之命令，或
    對於執行法官、書記官、執達員實施強制執行之方法，強制
    執行時應遵守之程序，或其他侵害利益之情事，始得於強制
    執行程序終結前，為聲請或聲明異議，強制執行法第12條第
    1項定有明文。查本執行事件，債權人甲○○係執臺灣臺北
    地方法院士林分院82年度票字第1690號民事裁定與確定證明
    書正本為執行名義，聲請對債務人丙○○所有之系爭權利為
    強制執行，於83年1月12日實施查封，並經臺北縣新莊地政
    事務所於83年1月14日辦理查封登記完畢，並定93年5月12日
    進行第一次拍賣，由相對人甲○○以新臺幣（下同）600萬1
    ,000 元得標買受。而抗告人為系爭土地公同共有人之一，
    且其主張債務人丙○○早於本執行事件前將系爭權利出售予
    抗告人，又抗告人並已對債務人丙○○提起所有權移轉登記
    訴訟，目前在本院審理中，是原執行法院拍賣系爭權利，不
    惟影響系爭土地之公同關係，且就抗告人對債務人丙○○關
    於系爭權利之移轉登記請求權亦有影響，則得認抗告人確係
    本執行事件之利害關係人，核與強制執行法第12條第1項之
    規定相符，合先敘明。
四、次按所謂強制執行程序終結，應視聲請或聲明異議之內容，
    分別情形定之；拍賣程序何時終結，應視拍賣物為動產或不
    動產而異；如係動產，於執行法院將拍賣物交付買受人時，
    如係不動產，於執行法院發給權利移轉證書予買受人時，拍
    賣程序始為終結。蓋於此時買受人已取得拍賣標的物之所有
    權（強制執行法第98條參照），即不得再撤銷拍賣程序。經
    查，本執行事件雖於93年5月12日進行第一次拍賣，並由相
    對人甲○○以600萬1,000元得標買受拍定（見原執行法院卷
    第7宗第154至160頁），惟原執行法院尚未核發權利移轉證
    書，事實上亦無從發給，揆諸上開說明，本件拍賣程序尚未
    終結，抗告人自得依強制執行法第12條規定聲明異議，再予
    敘明。
五、再按繼承人自繼承開始時，承受被繼承人財產上之一切權利
    ，並得隨時請求分割遺產，此觀民法第1148條、第1164條規
    定自明，是繼承人於繼承開始後，其對遺產之權利，性質上
    即為具有財產價值之權利，自得以之為標的聲請強制執行。
    且實務上依未繼承登記不動產辦理強制執行聯繫辦法第10條
    規定「執行法院對於未辦理繼承登記之不動產實施查封時，
    ．．．．如係一部分繼承人為債務人者，應載明係就該繼承
    人應繼分為查封登記。地政機關辦理完畢後應即函復執行法
    院，並副知該管稅捐稽徵機關」，於就不動產執行之查封程
    序，尚無窒礙。惟繼承人對遺產之公同共有權利係源於繼承
    原因關係，於遺產分割析算完畢前，繼承人對特定物之公同
    共有權利尚無法自一切權利義務公同共有之遺產中單獨抽離
    而為執行標的，而使拍定之第三人得因一部遺產權利加入全
    部遺產之公同共有關係。是執行法院查封後，若繼承人未完
    成遺產之分割，執行法院尚不得逕行拍賣各繼承人對土地之
    公同共有權利。經查，本件相對人甲○○聲請查封拍賣債務
    人丙○○所有之系爭權利，而系爭權利係債務人丙○○基於
    繼承關係所取得（見原執行法院卷第7宗第61頁起之拍賣公
    告），又系爭權利雖已於83年1月12日實施查封，並經臺北
    縣新莊地政事務所於83年1月14日辦理查封登記完畢，已如
    前述，惟系爭土地仍未經各繼承人完成遺產分割，揆諸上開
    說明，原執行法院尚不得逕行拍賣予繼承人以外之第三人。
    從而，原執行法院准予拍賣債務人丙○○之系爭權利，自有
    未洽，抗告意旨據此指摘原裁定不當，聲明廢棄，為有理由
    ，應由本院將原裁定廢棄，另為主文第2項所示之裁定。
據上論結，本件抗告為有理由，爰裁定如主文。
中　　華　　民　　國　　96　　年　　9 　　月　　26　　日
                  民事第十五庭
                      審判長法　官  林恩山
　　　　　　　　　　　　　　法　官  陳雅玲
　　　　　　　　　　　　　　法　官  郭松濤
正本係照原本作成。
本裁定除以適用法規顯有錯誤為理由，並經本院之許可外，不得
再抗告。如提起再抗告，應於收受送達後10日內委任律師為代理
人向本院提出再抗告狀，並繳納再抗告費新臺幣1,000元整。
中　　華　　民　　國　　96　　年　　9 　　月　　27　　日
                            書記官  方素珍
